【裁判字號】    89,重訴,247
【裁判日期】    900209
【裁判案由】    排除侵害等
【裁判全文】
臺灣士林地方法院民事判決  八十九年度重訴字第二四七號
    原      告    台灣銀行
    法定代理人    丁○○
    訴訟代理人    己○○
    複  代理人    王志哲律師
    被      告    丙○○      住台北市○○區○○街八三巷一之八號
                  甲○○      住台北縣三重市○○街一一二巷廿一號二樓
                  戊○○○    住台北縣三重市○○街十二之一號
                  乙○○      住台北縣中和市○○路○路一三七號四樓之三
                  辛○○      住台北市○○區○○街八三巷一之六號
    右一人
    訴訟代理人    庚○○      住台北市○○區○○街八三巷一之六號
右當事人間排除侵害等事件，本院判決如左：
    主    文
被告丙○○、甲○○、戊○○○、乙○○應將坐落台北市○○區○○段三小段三六五
─三０地號、面積五十平方公尺及同地段三六五─六三地號、面積一十八平方公尺，
面積合計六十八平方公尺土地上、門牌號碼為台北市○○區○○街八三巷一之八號即
如附圖甲、乙所示建物拆除，並將該基地返還予原告。
被告丙○○、甲○○、戊○○○、乙○○、辛○○應連帶給付原告新台幣肆拾壹萬捌
仟柒佰參拾玖元及自附表一所示之日起至清償日止，按週年利率百之五計算之利息。
暨自民國八十九年十一月一日起至返還前開如附圖所甲、乙部分土地之日止，按各該
年度申報地價年息百分之五計算之損害金。
原告其餘之訴駁回。
訴訟費用由被告丙○○、戊○○○、乙○○、甲○○連帶負擔百分之八十八，由被告
辛○○連帶負擔百分之三，餘由原告負擔。
本判決第一項、第二項於原告以新台幣壹佰玖拾萬元為被告丙○○、甲○○、戊○○○、乙○○供擔保後，以新台幣壹拾肆萬元為被告丙○○、甲○○、戊○○○、乙○○、辛○○供擔保後，得假執行。但被告丙○○於假執行程序實施前就本判決第一項
、第二項分別以新台幣伍佰陸拾伍萬零捌佰元、肆拾壹萬捌仟柒佰參拾玖元，為原告
預供擔保後，得免為假執行。
原告其餘假執行之聲請駁回。
    事    實
甲、原告方面：
  一、聲明：
  （一）被告丙○○、甲○○、戊○○○、乙○○應將如附圖編號甲所示坐落台北市
        大同區○○段○○段三六五─三０地號、面積五十平方公尺及如附圖編號乙
        所示同地段三六五─六三地號、面積一十八平方公尺土地上、門牌號碼為台
        北市○○區○○街八三巷一─八號之建物拆除，返還土地予原告。
  （二）被告等應連帶給付原告新台幣伍拾玖萬壹仟零玖拾元，及其中新台幣伍拾柒
        萬壹仟柒佰壹拾元自起訴狀繕本送達翌日起至清償日止按年息百分之五計算
        之利息，暨自民國八十九年十一月一日起至返還前開占用土地之日止，按如
        附圖編號甲、乙所示占用共六十八平方公尺土地各該年度申報地價年息百分
        之六．二五計算之損害金。
  （三）第一、二項請求，原告願供擔保請准予宣告假執行。
  二、陳述：
  （一）查坐落台北市○○段○○段三六五─三０地號、面積五十平方公尺及同地段
        三六五─六三地號（民國七十七年分割自三六五─三０地號）、面積二十三
        平方公尺土地為原告所有，民國七十五年，被告丙○○及被告丙○○、甲○○、戊○○○、乙○○之被繼承人王簡謹  (已歿)共同向原告承租上揭土地
        ，租期自七十五年一月一日起至七十八年十二月三十一日止，此有租賃契約
        可憑，又被告丙○○與王簡謹於上揭土地上有未保存登記、門牌號碼台北市
        ○○街八三巷一─八號之建物，系爭建物占用如附圖所示三六五─三０地號
        之面積為五十平方公尺，占用三六五︱六三地號之面積為一十八平方公尺，
        租期屆滿後未經續租，被告等所有上揭建物仍繼續占有原告前揭土地，依法
        即屬無權占有，依繼承法理及民法第四百五十五條、第七百六十七條之規定
        ，原告自得訴請被告丙○○、甲○○、戊○○○、乙○○將前揭無權占用原
        告土地之建物拆除，返還土地予原告。
  （二）按租賃契約第十二條規定「．．．租期屆滿後承租人未經辦理換約續租仍為
        使用者，應負損害賠償責任，按租金計算方式繳納損害賠償金．．．」，又
        被告所有之建物無權占用原告之土地而受有相當於租金之利益，致原告受有
        相當於租金損失之損害；則本於租賃契約第十二條之規定及侵權行為、不當
        得利之法律關係，原告自得訴請賠償相當於租金損失之損害，其中自七十九
        年一月一日起至八十四年五月三十一日止之損害，業經原告對部分債務人聲
        請核發支付命令確定在案。故被告應連帶給付原告自八十四年六月一日起至
        八十九年六月三十日止之損害金共五十九萬一千零九十元，此外，被告等仍
        應連帶給付原告自八十九年九月一日起至返還如附圖編號甲、乙所示占用共
        六十八平方公尺土地之日止，按占用土地各該年度申報地價年息百分之六．
        二五計算之損害金。
  （三）原省政府時期，規定公有土地租金率為公告地價年息百分之五計算，又依平
        均地權條例施行細則第二十一條之規定，公有土地以土地之公告地價為申報
        地價。精省後，以原告為管理機關之土地，均更名為原告所有而變更為非公
        有土地，已不再適用平均地權條例施細則第二十一條之規定，即以公告地價
        之百分之八十為申報地價，故訴之聲明第二項所請求起訴時未屆期之部分，
        原請求申報地價年息百分之五計算，今變更為申報地價年息百分之六．二五
        計算，以符原省政府規定之租金率「公告地價年息百分之五」。
  （三）又被告辛○○為被告丙○○及王簡謹向原告承租系爭土地之連帶保證人，依
        租賃契約第十二條及第十四條之規定，原告亦得訴請被告辛○○就被告丙○○等人應負自租期屆滿時起之損害賠償責任負連帶賠償責任。
  （四）次查，租賃契約第十二條規定「．．．。租期屆滿後，承租人未經辦理換約
        續租仍為使用者，應負損害賠償責任，按租金計算方式繳納損害金賠償金．
        ．．」，第十四條則規定：「承租人應覓具保證人，保證履行契約，並願負
        連帶賠償責任及願拋棄先訴抗辯權．．．」，而被告辛○○自承為上揭租賃
        契約之連帶保證人，則本件所請求被告丙○○等人未辦理換約續租而無權占
        用原告所有土地之損害賠償責任，被告辛○○依約即應負連帶賠償責任。固
        然上揭租賃契約課予連帶保證人之責任不輕，惟本於契約自由原則，且租賃
        契約並未違公序良俗或法律強制規定，被告辛○○即應依上揭租賃契約之約
        定，履行連帶賠償責任。
  （五）按民法第二百十七條所謂損害金之發生或擴大，被害人與有過失者，係指被
        害人之過失行為與加害人之加害行為共同成立同一損害，或加害行為之損害
        發生後因被害人之過失行為，致其損害擴大，是必被害人有過失，方有過失
        相抵原則。最高法院著有八十六年台上字第三四一號判例可參。經查，本件
        損害之發生，單純肇因於被告丙○○等人無權占有及未依租賃契約返還租賃
        物之行為所致，至於原告之前未提起訴訟請求拆屋還地，純係權利行使問題
        ，並不能以過失行為視之。否則豈非金錢債務遲延清償所生遲延利息，亦係
        可歸責於債權人遲未求償所致？又被告辛○○對簽訂系爭租賃契約知之甚明
        ，亦明知其負擔連帶賠償責任，且被告辛○○居住於系爭建物附近，亦曾收
        受原告催討損害金之支付命令確定在案，故本件既無「重大損害原因，為債
        務人所不及知」之情，自無民法第二百十七條第二項之適用。
  （六）另關於被告於八十九年六月二十八日繳納五十五萬九千二百六十元部分：原
        告於八十九年十二月六日與被告丙○○進行協調，希望將原指定抵充相關裁
        判費用、利息等之三十二萬四千一百三十二元，轉用來抵充已確定有執行名
        義之支付命令本金及支付命令之利息、支付命令之程序費用，強制執行程序
        費用，其細目如下：１．債權額：支付命令本金：五十六萬零六百零六元
        。支付命令利息（自八十四年六月二十三日算至八十九年六月二十八日止
        ）：一十四萬零六百一十二元（560606x0.05x(5+6/365) =10612）。支付
        命令程序費用：二百四十六元。強制執行程序費用：四千一百四十一元。
        合計共七十萬五千六百零五元 (560606+140612+246+4141=705605)。  ２．
        抵充方法：八十九年六月二十八日已抵充二十三萬五千一百二十八元。
        八十九年九月八日依強制執行程序受償三十一萬八千六百九十六元二角。合
        計已清償五十五萬三千八百二十四元  (235128+318696=553824)。尚餘一十
        五萬一千七百八十一元  (000000-000000=151781)３．故原告與丙○○進行
        協調，如被告丙○○同意原指定抵充裁判費等相關費用之三十二萬四千一百
        三十二元轉用來抵充右揭尚未受償之債權一十五萬一千七百八十一元，則當
        還有一十七萬二千三百五十一元  (000000-000000=172351)可用來抵充本件
        部分損害金。
乙、被告方面：
壹、被告甲○○方面：
    被告未於最後言詞辯論期日到場，據其前次到場聲明、陳述如下：
  一、聲明：原告之訴駁回。
  二、陳述：伊係王簡謹之繼承人，餘與被告丙○○之陳述相同。
貳、被告戊○○○、乙○○方面：
  一、聲明：原告之訴駁回。
  二、陳述：渠等係王簡謹之繼承人，餘與被告丙○○之陳述相同。
參、被告丙○○方面：
  一、聲明：
  （一）原告之訴駁回。
  （二）如受不利判決，願供擔保免為假執行。
  二、陳述：
  （一）原告所用與被告及王簡謹簽訂租賃契約條款，係原告用以與不特定人訂之租
        賃而預為準備之租賃契約條款，自有修正後民法第二百四十七條之一之適用
        。原告與被告及王簡謹所簽訂於七十五年之租賃契約，其中第十二條定以「
        本租約租期屆滿時，承租人如有意繼續租用，應於租期屆滿前一個月，自動
        向出租機關申請換訂租賃契約，否則出租機關視為無意續租。租期屆滿，承
        租人未經辦理換約續租仍為使用者，應負損害賠償責，按租金計算方式繳納
        損害賠償金，並不得主張民法第四五一條之適用或其他異議。」窺其意旨，
        乃在免除原告為反對續租意意思表示之責，從而使承租人負有自動辦理續租
        之義務，此與法律保障經濟上弱勢之承租人意旨有違，況承租人於與原告簽
        訂租賃契約時，並無任何議約之空間與能力，是此一條款之訂定，不啻使原
        本在經濟上已屬弱勢之承租人，失卻法律制度之衡平保障，是依民法第二百
        四十七條之一及民法債編施行法第十七條之規定，該條款應屬無效，從而，
        原告於租賃期間屆滿時既為反對之意思表示，任令被告使用，是依民法第四
        百五十一條之規定，雙方前於七十五年所訂立之租賃契約，自應視為以不定
        期限繼續契約，準此，被告等仍得本於此一不定期租賃契約繼續使用系爭土
        地，是原告為拆屋還地之請，應屬無理由。
  （二）退步言之，原告迄今對系爭土地並無任何使用計劃，於今始行使其權利，迫
        使被告必須放棄此一區區賴以維生之地，而絲毫不予被告就此有任何參酌商
        量之餘地，雖原告為系爭土地所有權人，惟既無任何使用計劃，而強令被告
        必須拆屋還地，顯見其行使權利之目的，僅在使被告蒙受不利益，此與民法
        第一百四十八條第一項之規定自屬有違。
  （三）原告自興訟迄今，即不斷以洽談和解之名，而意欲使被告與其成立分期償還
        契約書，而對於屋還地部分並未有任何商量之餘地，對於返還不當得利之部
        分，原告迄今亦未能說明究竟到目前為止，被告應返還同本息全部之金額之
        多寡，只是一味催促被告同意分期清償，亦不同意撤回對於被告辛○○之強
        制執行，頗有同時自主債務人及保證人雙方受償之意圖，益見原告行使權利
        之目的，無非在求取額之非法利益。
  （四）被告丙○○既已於八十九年六月二十八日清償其中五十五萬九千二百六十元
        ，而原告聲明請求之不當得利僅五十九萬一千零九十元，是被告已為清償之
        部分自不容原告再行託詞請求。縱使依原告主張之抵充順序，然尚有溢繳之
        十七萬二千三百五十一元之部分，亦主張抵銷之。
  （五）系爭土地，係位於歸綏街之僻巷，面積並非廣大，所處亦非鬧區，其利用價
        值並不高，是原告主張依百分之六點二五之租金率計算損害賠償，顯屬過高
        ，實有予以核減之必要。
肆、被告辛○○方面：
  一、聲明：原告之訴駁回。
  二、陳述：
  （一）被告辛○○為被告丙○○及王簡謹向原告台灣銀行承租土地具保之租賃期間
        為民國七十五年一月一日起至七十八年十二月卅一日止，其間被告丙○○等
        皆如期繳付租金。然該租約屆滿後，倘未經辦理換約續租仍為使用，則原告
        台灣銀行自應行催繳，並洽辦續約事宜，何以任被告丙○○等自七十九年一
        月一日起至八十四年五月卅一日積欠長達五年又五個月之租金後，始對部份
        債務人聲請核發支付命令，已是令人費解；既獲核發支付命令確定在案已，
        竟仍未行求償，更復縱容被告丙○○等自八十四年六月一日起繼續使用其土
        地迄今，致損害發生，且持續擴大，更匪夷所思。
  （二）就本事件言，按原告台灣銀行係營利事業機構，設有專司租賃業務之部門，
        並僱有專人承辦該項業務，其持續未向被告丙○○等催收租金，亦未洽辦換
        約續租手續，任損害持續擴大，乃屬嚴重之業務過失，又始終未預告被告辛○○，促其注意，避免或減少損害，顯係為與有過咎在先，後復意圖將歸責
        於原告台灣銀行自身過咎所造成之損害轉嫁令善意第三人被告辛○○承擔，
        實不合情理，更為法所不許。
  （三）援引民法第二百十七條：損害之發生或擴大，被害人與有過失者，法院得減
        輕賠償金額或免除之。重大損害原因為債務人所不及知，而被害人不預促其
        注意或怠於避免或減少損害者，為與有過失之規定，免除被告辛○○就被告
        丙○○等人應負自租期屆滿時起之連帶損害賠償責任，並撤銷扣押被告辛○○在華泰銀行建成分行之存款及台北市○○區○○里○○段三六─三二建地
        總面積五五平方公尺全部不動產之查封登記。
  （四）依民法第七百五十五條規定：就定有期限之債務為保證者，如債權人允許主
        債務人延期清償時，保證人除對其延期已為同意外，不負保證責任。又保證
        人之所以願為承租人保證，係因租約有期，責任有限，倘因出租人不即反對
        承租人繼續使用收益承租物，而無限期負擔責任，決非保證人之原意，亦非
        保證契約當事人於訂約時之真意，此於定期租賃契約訂有阻止續約之約定者
        ，該租約期限屆滿後，更應為如是之解釋。
  （五）按本件基地租賃契約第二條有明文約定，其租賃期間為自民國七十五年一月
        一日起至七十八年十二月卅一日止，被告辛○○之保證期間應僅自七十五年
        一月一日至七十八年十二月卅一日止，況原告於租期屆滿後，若不另行續約
        ，應即依法請求被告等人拆屋還地，惟原告竟怠於行使權利，遲至民國八十
        九年五月間起訴被告等人拆屋還地，原告顯為與有過失，若仍訴請令被告辛○○負連帶賠償責任，誠屬過苛，且行使權利有違誠信原則。
  （六）被告辛○○係因為主債務人王簡謹（於民國八十三年十月廿三日歿）、丙○○共同向原台灣銀行承租系爭基地，自七十五年一月一日起至七十八年十二
        月三十一日止之租賃契約擔任保證人致涉訟，故其債務之發生乃肇因於保證
        之本質應無庸置疑。
  （七）民法第七百三十九條稱保證者，謂當事人約定，一方於他方之債務人不履行
        債務時，由其代負履行責任之契約。按保證契約係基於保證人與主債務人間
        之信任，若主債務人有所變更，除已得保證人同意外，尚難謂其仍負保證之
        責。最高法院四十九年度台上字第一七０九號判決可參。本件即便如原告所
        請，保證人縱或因所謂連帶責任致租期屆滿仍無法解除保證責任之情事，惟
        主債務人之一王簡謹，業於八十三年十月廿三日死亡，就原告提請給付本件
        損害賠償金之起始期日為八十四年六月一日而言，主債務人已發生變動，且
        未經保證人之同意，援上開判決意旨，被告實無須負保證之責。
  （八）又被告辛○○雖曾收受支付命令在案，然當時亦曾促主債務人丙○○清償，
        據丙○○覆曰已往清償；其後亦未見聞原告有任何求償或預促償付，乃至預
        促被告辛○○注意之行為，且主債務人丙○○非但仍繼續使用該土地，更大
        肆整修其租賃地上之建物，據其自稱耗資近百萬，此則是鄰里皆知，眾目共
        睹之事。至於是否如其所稱，如實償付，即便同一屋簷下之親眷，諒亦未悉
        知情，況僅居於系爭建物附近，非親非故之鄰人？試問除原告預促外，又何
        從得知？故本件對保證債務人而言既確為「重大之損害原因，為債務人所不
        及知」，自應適用民法第二百十七條之規定。
  （九）本件基地租賃契約之租賃期間為自七十五年一月一日起至七十八年十二月三
        十一日止，租約第三條有明文約定，應為就定有期限之債務為保證；如債權
        人允許債務人延期清償時，保證人除對於其延期已為同意外，不負保證責任
        ，此為民法第七百五十五條所明定。又保證人之所以願為承租人保證，乃因
        租約有期，責任有限，若因出租人不即反對承租人繼續使用收益承租物，而
        責保證人應無限期負擔保證責任，實非保證契約當事人於訂約時之真意，此
        於定期租賃契約訂有阻止續約之約定者，該租約期限屆滿後，更應如是解釋
        。再者，原告於租期屆滿後若不另行續約，本應即依法請求被告拆屋還地，
        原告既自承前未提起訴請拆屋還地，純係行使權利問題，則其怠於行使權利
        之實已明。復查主債務人對系爭土地與原告除本件外，尚有債務未為清償，
        原告於本（八十九）年八月廿九日對主債務人發出計收系爭土地本年七月至
        八月之損害賠償金通知，而主債務人亦於本年九月間付訖該款，顯有允許債
        務人延期清償之意，且保證人並未同意，依民法第七百五十五條之規定，自
        無須負保證責任；復以，租期屆滿後，出租人既未訴請承租人拆屋還地，又
        未尋求承租人續約，致損害情形日益擴大，而請求保證人連帶負之，對善意
        保證人而言，原告行使權利已違反民法第一百四十八條第二項之誠信原則，
        爰請參酌  鈞院八十六年度重訴字第一五四號判決，駁回原告請求被告連帶
        給付之訴。
  （十）原告原證七所陳  鈞院判決原告勝訴之例，其債務均肇始於租期屆滿前之租
        金延遲給付，與本件純係租期屆滿之未續訂約、主債務人變更及延期清償之
        情形有別，併請  諒察。
丙、本院依原告之聲請會同台北市建成地政事務所測量人員履勘現場，並囑託該測量
    人員測繪複丈成果圖在卷。
    理    由
壹、程序方面：
    被告甲○○經合法通知未於最後言詞辯論期日到場，查無民事訴訟法第三百八十
    六條各款所列情形，茲依原告之聲請，由其一造辯論而為判決。
貳、實體方面：
一、本件原告主張台北市○○區○○段三小段三六五─三０地號、面積五十平方公尺
    及同地段三六五─六三地號、面積一十八平方公尺土地，面積合計共六十八平方
    公尺之土地係其所有，被告丙○○及被告丙○○、甲○○、戊○○○、乙○○之
    被繼承人王簡謹共同向原告承租上揭土地，又被告丙○○與王簡謹於上揭土地上
    有未保存登記、門牌號碼台北市○○街八三巷一─八號之建物，系爭建物占用如
    附圖所示之面積，租期屆滿後未經續租，被告等所有上揭建物仍繼續占有原告前
    揭土地，依法即屬無權占有，依繼承法理及民法第四百五十五條、第七百六十七
    條之規定，原告自得訴請被告丙○○、甲○○、戊○○○、乙○○將前揭無權占
    用原告土地之建物拆除，返還土地予原告。被告辛○○係連帶保證人，原告並依
    侵權行為、不當得利請求被告等連帶給付自八十四年六月一日起至八十九年六月
    三十日止之損害金共五十九萬一千零九十元，此外，被告等仍應連帶給付原告自
    八十九年十一月一日起至返還如附圖編號甲、乙所示占用共六十八平方公尺土地
    之日止，按占用土地各該年度申報地價年息百分之六．二五計算之損害金。
二、被告丙○○、戊○○○、乙○○則辯稱：原告與被告丙○○及王簡謹所簽訂之租
    賃契約，其中第十二條定以「本租約租期屆滿時，承租人如有意繼續租用，應於
    租期屆滿前一個月，自動向出租機關申請換訂租賃契約，否則出租機關視為無意
    續租。租期屆滿，承租人未經辦理換約續租仍為使用者，應負損害賠償責，按租
    金計算方式繳納損害賠償金，並不得主張民法第四五一條之適用或其他異議。」
    有違民法第二百四十七條之一及民法債編施行法第十七條之規定，該條款應屬無
    效，從而，原告於租賃期間屆滿時既未為反對之意思表示，任令被告使用，是依
    民法第四百五十一條之規定，雙方前於七十五年所訂立之租賃契約，自應視為以
    不定期限繼續契約，準此，被告等仍得本於此一不定期租賃契約繼續使用系爭土
    地，是原告為拆屋還地之請求，應屬無理由，退步言之，原告迄今對系爭土地並
    無任何使用計劃，於今始行使其權利，迫使被告必須放棄此一區區賴以維生之地
    ，與民法第一百四十八條第一項之規定自屬有違，況被告丙○○既已於八十九年
    六月二十八日清償其中五十五萬九千二百六十元，而原告聲明請求之不當得利僅
    五十九萬一千零九十元，是被告已為清償之部分自不容原告再行託詞請求。縱使
    依原告主張之抵充順序，然尚有溢繳之十七萬二千三百五十一元之部分，亦主張
    抵銷之。又系爭土地，係位於歸綏街之僻巷，面積並非廣大，所處亦非鬧區，其
    利用價值並不高，是原告主張依百分之六點二五之租金率計算損害賠償，顯屬過
    高，實有予以核減之必要。
三、被告辛○○則辯稱：本件基地租賃契約第二條有明文約定，其租賃期間為自七十
    五年一月一日起至七十八年十二月卅一日止，被告辛○○之保證期間應僅自七十
    五年一月一日至七十八年十二月卅一日止，況原告於租期屆滿後，若不另行續約
    ，應即依法請求被告等人拆屋還地，惟原告竟怠於行使權利，且原告行使權利有
    違誠信原則，況原告所為遲至民國八十九年五月間起訴被告等人拆屋還地，原告
    顯為與有過失，若仍訴請令被告辛○○負連帶賠償責任，誠屬過苛，自應適用民
    法第二百十七條之規定。退步而言，本件即便如原告所請，保證人縱或因所謂連
    帶責任致租期屆滿仍無法解除保證責任之情事，惟主債務人之一王簡謹，業於八
    十三年十月廿三日死亡，就原告提請給付本件損害賠償金之起始期日為八十四年
    六月一日而言，主債務人已發生變動，且未經保證人之同意，援上開判決意旨，
    被告實無須負保證之責。
四、原告主張系爭土地為其所有，並於七十五年間出租予丙○○、王簡謹，租期自七
    十五年一月一日起至七十八年十二月三十一日止，被告辛○○為被告丙○○及王
    簡謹之連帶保證人，及系爭土地上現有丙○○、王簡謹所有門牌號碼台北市○○
    街八三巷一之八號之未辦保存登記建物坐落其上，使用面積共計六十八平方公尺
    ，範圍如附圖所示，被告丙○○、戊○○○、乙○○、甲○○為王簡謹之繼承人
    之事實，業據提出土地登記謄本、基地租賃契約書、繼承系統表及戶籍謄本等為
    證，並為被告所不爭執，且經本院至現場履勘，囑託台北市建成地政事務所測量
    ，繪有土地複丈成果圖在卷可稽，原告此部分主張自可信為真實。又系爭土地上
    之建物係被告丙○○與王簡謹向他人所買受，嗣被告王簡謹過逝後，由被告丙○○、乙○○、甲○○、戊○○○等人繼承，為兩造所不爭執，而該建物既未經辦
    理保存登記，亦無從辦理所有權移轉登記，是王簡謹與被告丙○○因買賣而對之
    取得完整之事實上處分權，被告丙○○、戊○○○、乙○○、甲○○為王簡謹之
    繼承人，亦同而取得系爭建物之事實上處分權，原告此部分主張堪信為真正。
五、按所有人對於無權占有或侵奪其所有物者，得請求返還之，對於妨害其所有權者
    ，得請求除去之，有妨害其所有權之虞者，得請求防止之，民法第七百六十七條
    有明文規定。又，租賃定有期限者，其租賃關係，於期限屆滿時消滅；承租人於
    租賃關係終止後，應返還租賃物；繼承人自繼承開始時承受被繼承人財產上之一
    切權利義務；為民法第四百五十條、第四百五十五條、第一千一百四十八條定有
    明文。依原告所提之上開租賃契約書載明被告丙○○、戊○○○、乙○○、甲○○之被繼承人王簡謹生前於七十五年一月一日與被告丙○○向原告承系爭土地，
    租賃期間自七十五年一月一日起至七十八年十二月三十一日止，而承租人王簡謹
    於八十三年十月二十三日死亡，被告丙○○、戊○○○、乙○○、甲○○既為承
    租人王簡謹之法定繼承人，依民法第一千一百四十八條規定自繼承開始時承受被
    繼承人財產上之一切權利義務，而依兩造基地租賃契約第十二條規定「本租約租
    期屆滿時，承租人如有意繼續租用，應於租期屆滿前一個月，自動向出租機關申
    請換訂租賃契約，否則出租機關視為無意續租。租期屆滿後，承租人未經辦理換
    約仍為使用者，應負損害賠償責任，按租金計算方式繳納使用補償金，並不得主
    張民法第四五一條之適用及其他異議。」有租約在卷為憑，被告於租賃期間七十
    八年十二月三十一日屆滿後，未辦理換約續租，足見兩造間就系爭土地之租賃關
    係，業於七十八年十二月三十一日租賃期限屆滿時消滅。被告丙○○、戊○○○
    、乙○○、甲○○等人雖辯稱：系爭租賃契約第十二條有違民法第二百四十七條
    之一及民法債編施行法第十七條之規定，該條款應屬無效，雙方仍存有不定期租
    賃契約，且原告行其權利有違誠信原則，其訴請拆屋還地，應屬無理由云云。然
    按民法第四百五十一條所定出租人於租期屆滿後須即表示反對之意思，始生阻止
    續租之效力。意在防止出租人於租期屆滿後，明知承租人就租賃物繼續使用收益
    而無反對之表示，過後忽又主張租賃關係消滅，使承租人陷於窘境而設，並非含
    有必須於租期屆滿時，始得表示反對之意義存在。故於訂約之際，訂明期滿後絕
    不續租，或續租應另訂契約者，仍難謂不發生阻止續約之效力（最高法院五十五
    年度台上字第二七六號判例亦同此意旨）。經查，依系爭租賃契約書第十二條之
    約定：「本租約租期屆滿時，承租人如有意繼續租用，應於租期屆滿前一個月，
    自動向出租機關申請換訂租賃契約，否則出租機關視為無意續租。租期屆滿後，
    承租人未經辦理換約仍為使用者，應負損害賠償責任，按租金計算方式繳納使用
    補償金，並不得主張民法第四五一條之適用及其他異議。」等語，揆之前開說明
    ，出租人既已預示租期屆滿後須經其同意始能續租，自已發生所謂阻止續租之效
    力，無所謂視為不定期限租賃之可言，且原告與王簡謹、被告丙○○所訂定之租
    賃契約本即有約定租賃期限，並以字據訂立租約，足見兩造就租約已合意為定有
    期限之租約，尚難認系爭租賃契約第十二條之訂定有何顯失公平之情形者，自難
    據此否定其效力，被告就此所辯，尚無足採。復按民法第一百四十八條第一項規
    定之：「權利之行使，不得違反公共利益，或以損害他人為主要目的。」權利之
    行使本即主張權利之方式，不免對他人造成不便，惟權利人既享有權利，其就權
    利之行使本不應受限，惟為免逾越權利本質或經濟目的、逾越社會觀念所允許之
    界線之權利行使，故有本條之規定，是則權利濫用既為對權利之限制，其要件自
    應嚴格界定，必須權利人行使權利會造成公共利益之損害，並著重於權利人之主
    觀目的以損害他人為主要目的，且客觀上所取得之利益與他人之損害顯不相當始
    足構成權利濫用。經查，本件原告原係承租土地予丙○○、王簡謹等人，現租期
    屆滿，未經續約，被告丙○○等人自屬無權占有，從而原告訴請被告丙○○、乙○○、戊○○○、甲○○等人拆屋還地，乃係行使所有權之正當行為，自難認原
    告係以損害他人為主要目的之權利濫用情形，被告辯稱本件訴訟有違誠信原則之
    適用，自屬無據，亦無足採。是以被告丙○○、戊○○○、乙○○、甲○○等人
    所有之系爭房屋，占用系爭土地既無租賃關係，原告自得向被告丙○○請求返還
    上開土地；又被告丙○○及被繼承人王簡謹於上開租賃關係消滅後，本應將系爭
    土地返還原告，被告戊○○○、甲○○、乙○○、丙○○於繼承王簡謹之財產取
    得系爭房屋，渠等占用系爭土地並無正當權源，亦屬無權占有，是原告依繼承法
    律關係、民法第四百五十五條及第七百六十七條規定，合併訴請被告丙○○、戊○○○、乙○○、甲○○應將系爭建物（如附圖所示）拆除，返還上開土地與原
    告，為有理由，應予淮許。
六、再按因故意或過失，不法侵害他人之權利者，負損害賠償責任民法第一百八十四
    條第一項定有明文。被告丙○○、李王淑美、乙○○、甲○○明知系爭房屋無權
    占有系爭土地，而享有使用該土地之利益，原告因而受有損害，原告自可依侵權
    行為規定，請求被告賠償相當於租金之損害。依土地法第一百零五條準用同法第
    九十七條第一項規定，土地之租金以不超過土地申報地價總額年息百分之十為限
    ；該項有關土地租金之規定，於計算損害賠償之事件，應可援引為據。本件系爭
    土地於八十六年、八十九年之申報地價分別為三萬四千二百元、二萬七千三百六
    十元，有原告提出之台北市建成地政事務所函一份可稽，本院斟酌系爭建物乃為
    住家及經營傳統加工業，後面緊鄰錦西公園、雙連國，附近四、五百公尺有市○○鄰○○○○路、錦西街、歸綏街，業據本院到場勘驗，製有勘驗筆錄一份，斟
    酌系爭土地坐落地段、附近區域工商繁榮程度、被告利用土地之經濟價值及利益
    ，認本件被告應賠償之損害以按申報地價之百分之五計算為相當。爰依此計算被
    告丙○○、戊○○○、乙○○、甲○○自八十四年六月一日至八十九年六月三十
    日止應給付原告之損害金金額如附表二所示（計算方式詳如附表二）。至被告丙○○辯稱於八十九年六月二十八日自動繳納積欠款五十五萬九千二百六十元，業
    據其提出收據影本在卷憑，且為原告所不爭執，固堪信為真實，惟被告丙○○、
    辛○○二人自七十九年一月一日起至八十四年五月三十一日亦應負損害金，業經
    原告向本院聲請核發支付命令確定在案，有支付命令確定書影本在卷為憑，原告
    主張前開五十五萬九千二百六十元其中之三十八萬六千九百零九元抵充上揭支付
    命令所載本金、支付命令之利息、支付命令程序費用、強制執行程序費用等情，
    業據其提出計算明細表在卷可佐，是以尚餘一十七萬二千三百五十一元，被告丙○○就此溢繳部分主張抵銷權之行使，自屬有據，準此，原告得請求之損害金扣
    除上開一十七萬二千三百五十一元部分，原告請求被告丙○○、戊○○○、乙○○、甲○○連帶給付損害金於四十一萬八千七百三十九元之範圍內，自屬於法有
    據。
七、又被告辛○○係被告丙○○及王簡謹之連帶保證人，亦有上開基地租賃契約可證
    ，依租賃契約第十六條之約定，「承租人應覓具保證人，保證履行契約，並願負
    連帶賠償責任及願拋棄先訴抗辯權‧‧‧。」，是被告辛○○抗辯原告應先向承
    租人請求及其僅就租賃期間之租金負保證責任云云，並不足採。被告辛○○雖辯
    稱原告於八十九年八月廿九日對主債務人即被告丙○○發出計收系爭土地本年七
    月至八月之損害賠償金通知，而主債務人亦於本年九月間付訖該款，因認原告顯
    有允許被告丙○○延期清償之意，惟保證人並未同意，依民法第七百五十五條之
    規定，被告辛○○自無須負保證責任云云。然按民法第七百五十五條所載：「就
    定有期限之債務為保證者，如債權人允許主債務人延期清償時，保證人除對其延
    期已為同意外，不負保證責任。」其意旨當係指債權人自願延期而言。蓋債權人
    自願延期，即係對於契約之重要內容有所變更，自無強保證人同意繼續作保之理
    ，然若因債務人無法清償，而另定攤還方法者，為債權人被事實所迫無法即時接
    受清償，與自願延期意義即有未同（最高法院五十年度台上字第二二五一號判例
    參照），經查，本件系爭租約為定有期限之租約，且無不定期租賃之適用，業如
    前述，則被告丙○○即債務人於債務屆清償期後，猶未返還系爭土地，經原告於
    八十四年對之提出支付命令催索，猶任意不履行致有延期，則縱原告有繼續收息
    、損害賠償金或未即時起訴，仍難謂其延期係出原告之允許。本件係因被告丙○○任意不履行債務，致有延期，被告辛○○又不能確實證明，延期係出自原告之
    允許時，則在被告丙○○等人未將土地返還前，自無許被告辛○○免除保證責任
    之理，被告辛○○援引本院八十六年度重訴字第一五四號判決，尚有誤會。被告
    辛○○又辯稱原告遲至八十九年五月間起訴被告等人拆屋還地，顯為與有過失，
    若仍訴請令被告辛○○負連帶賠償責任，誠屬過苛，自應適用民法第二百十七條
    之規定云云。經查，被告辛○○為保證人，於其表示終止保證契約前，因其保證
    承租人履行契約，其保證責任要仍存在，況被保證人即被告丙○○於租約屆期後
    仍無權占有系爭土地之侵權行為，原為原告事先所不知，且被告丙○○迄今未返
    系爭土地，本件損害之發生，單純肇因於被告丙○○無權占有及未依租賃契約返
    還租賃物之行為所致，至於原告之前未提起訴訟請求拆屋還地，純係權利行使問
    題，並不能以過失行為視之，否則豈非金錢債務遲延清償所生遲延利息，亦係可
    歸責於債權人遲未求償所致？是以尚難因原告遲未訴請拆屋還地，而可謂保證人
    之責任即可減輕。況被告辛○○居住於系爭建物附近，亦曾收受原告催討損害金
    之支付命令確定在案，故本件既無「重大損害原因，為債務人所不及知」之情，
    自無民法第二百十七條第二項之適用。準此，被告辛○○根據民法上過失相抵之
    原則為免除或減責任之理由，尤非足採。被告辛○○又辯稱主債務人之一王簡謹
    ，業於八十三年十月廿三日死亡，就原告提請給付本件損害賠償金之起始期日為
    八十四年六月一日而言，主債務人已發生變動，且未經保證人之同意，被告實無
    須負保證之責云云。經查，被告辛○○係為王簡謹與被告丙○○而任連帶保證人
    ，縱王簡謹已過逝，被告辛○○仍須就被告丙○○部分負保證人之責任，被告辛○○就此所辯，亦不足採。綜上而論，原告請求被告五人連帶給付前開損害金四
    十一萬八千七百三十九元及自起訴狀繕本送達翌日即如附表一所示之日起至返還
    系爭土地之日止，按年息百分之五計算之利息；暨自八十九年十一月一日起至返
    還前開占用土地之日止，按如附圖編號甲、乙所示占用共六十八平方公尺土地各
    該年度申報地價年息百分之五計算之損害金範圍內，請求被告丙○○、戊○○○
    、甲○○、乙○○、辛○○連帶給付，核無不合，應予准許；超過部分則難謂有
    據，應予駁回。
八、原告起訴陳明就其訴之聲明第一、二項願供擔保，請求宣告假執行，被告丙○○
    就該部分聲請免假執行，經核於原告勝訴部分並無不合，爰分別酌定相當擔保金
    額准許之。至原告其餘之訴既經駁回，其假執行之聲請即失所附麗，應併駁回之
    。
九、本件事證已明，兩造其餘攻擊防禦方法，經本院審酌結果，與判決結果不生影響
    ，爰不一一論述，併予敘明。
十、結論：本件原告之訴為一部有理由一部無理由，並依民事訴訟法第三百八十五條
    第一項前段、第七十九條但書、第八十五條第二項、第三百九十條第二項、第三
    百九十二條，判決如主文。
中      華      民      國    九十      年      二      月      九      日
                                    臺灣士林地方法院民事第二庭
~B法      官  王俊雄
右為正本係照原本作成。
如對本判決上訴應於判決送達後廿日內向本院提出上訴狀。
中      華      民      國    九十      年      二      月     十五     日
~B法院書記官  李育東
~F0
附表一：遲延利息之起算點
被告丙○○、甲○○、戊○○○、辛○○：自民國八十九年六月十六日起至清償日止
，按週年利率百分之五計算之利息。
被告乙○○：自民國八十九年十月二十七日起至清償日止，按週年利率百分之五計算
之利息。


司法院資訊處製作；財團法人民間司法改革基金會備份。
